【裁判字號】    97,簡上,298
【裁判日期】    980428
【裁判案由】    詐欺
【裁判全文】
臺灣屏東地方法院刑事判決             97年度簡上字第298號
上  訴  人
即  被  告  丁○○原名陳建璋.
上列上訴人因詐欺案件，不服本院97年度簡字第1800號中華民國
97年9 月29日刑事簡易判決（偵查案號：97年度偵字第5415號）
，提起上訴，本院判決如下：
    主  文
原判決撤銷。
丁○○幫助意圖為自己不法之所有，以詐術使人將本人之物交付
，處有期徒刑陸月，如易科罰金，以新臺幣壹仟元折算壹日。
    事  實
一、丁○○預見金融帳戶之存摺、提款卡及密碼如交給他人使用
    ，卻未闡明正當用途者，極易被利用作為他人之犯罪工具，
    使犯罪更難查緝，竟不顧他人可能遭受財產上損害之危險，
    而基於縱令其金融帳戶被利用作為遂行詐欺取財犯罪使用，
    亦不違背其本意之幫助詐欺取財犯意，將其申請使用之臺灣
    銀行鹽埔分行帳號000000000000號帳戶之存摺、印章、提款
    卡及密碼，於民國97年5 月中旬至同年月23日間之某時，在
    不詳地點，以不詳對價，交付與真實姓名年籍不詳之成年男
    女使用。該不詳成年男女取得丁○○上開帳戶之存摺、印章
    、提款卡及密碼後，復共同意圖為自己不法所有，基於詐欺
    取財之犯意聯絡，分別行為如下：
    (一)於97年5 月25日下午3 時30分許，某不詳成年女子撥打電
      話予位於高雄縣旗山鎮之甲○○，佯稱王榆棕日前在雅虎
      奇摩網站購物，誤為分期付款之設定，將會每月扣款，須
      前往自動櫃員機解除設定云云，致甲○○陷於錯誤，遂於
      同日下午3 時54分許，依其指示操作自動櫃員機，匯款新
      臺幣（下同）29,989元至丁○○上開帳戶內，隨即發覺受
      騙而報警查獲上情。
    (二)於同日下午某時，某不詳成年男子撥打電話予位於臺中市
      之乙○○，以類似說詞，致乙○○陷於錯誤，遂於同日下
      午4 時48分許，依其指示操作自動櫃員機，匯款29,989元
      至丁○○上開帳戶內，隨即發覺受騙而報警查獲上情。
    (三)於同日下午4 時30分許，某不詳成年女子撥打電話予位於
      臺北縣淡水鎮之己○○，佯稱己○○日前在雅虎奇摩網站
      購物，價款匯錯帳戶，要向銀行取消云云，致己○○陷於
      錯誤，遂於同日下午5 時許，依其指示匯款5,998 元至丁○○上開帳戶內，隨即發覺受騙而報警查獲上情。
    (四)於同日下午某時，某不詳成年女子撥打電話予位於新竹市
      之丙○○，佯稱丙○○日前在網路購物，誤為分期付款之
      設定，須前往自動櫃員機解除設定云云，致丙○○陷於錯
      誤，遂依其指示匯款4,123 元至丁○○上開帳戶內，基於
      審判不可分，經本院依職權查獲上情。
    (五)於同日下午某時，某不詳成年人撥打電話予位於高雄市之
      戊○○，佯稱戊○○日前在網路購物，匯款失敗，並須解
      除分期付款設定，才會退款云云，致戊○○陷於錯誤，遂
      依其指示匯款3,998 元至丁○○上開帳戶內，基於審判不
      可分，經本院依職權查獲上情。
二、案經乙○○訴由屏東縣政府警察局里港分局報告臺灣屏東地
    方法院檢察署檢察官偵查後聲請簡易判決處刑。
    理  由
一、按被告以外之人於審判外之言詞或書面陳述，除法律有規定
    者外，不得作為證據；除顯有不可信之情況外，從事業務之
    人於業務上或通常業務過程所須製作之紀錄文書、證明文書
    亦得為證據；被告以外之人於審判外之陳述，雖不符前四條
    之規定，而經當事人於審判程序同意作為證據，法院審酌該
    言詞陳述或書面陳述作成時之情況，認為適當者，亦得為證
    據，刑事訴訟法第159 條第1 項、第159 條之4 第2 款、第
    159 條之5 第1 項分別定有明文。而丁○○（陳建璋）上開
    帳戶之「存摺交易往來明細查詢」資料，係該銀行從事業務
    之人在業務上或通常業務過程所製作之紀錄文書、證明文書
    ，且無顯不可信之情況，自應有證據能力。而證人即被害人
    甲○○、乙○○、己○○、丙○○、戊○○之警詢筆錄，經
    公訴人與被告均同意作為證據，本院審酌該警詢筆錄作成時
    之情況，認為適當，故亦有證據能力。
二、訊據被告丁○○固坦承上開帳戶原為其所申請使用，並對於
    前揭被害人因受騙匯款至其上開帳戶內之事實均不爭執，惟
    否認有何幫助詐欺犯行，辯稱：其存摺（密碼寫在上面）、
    印章、提款卡放在機車椅墊下置物箱失竊云云。經查：
    (一)依證人甲○○、乙○○、己○○、丙○○、戊○○於警詢
      中證述其接到詐騙電話而匯款至被告上開帳戶之情節明確
      （見警卷第12～13、18～19、25頁、本院卷第43～44、48
      ～49頁），並有前3 人提供之自動櫃員機匯款收據各1 紙
      （見警卷第16、22、27頁），及被告上開帳戶之開戶資料
      、存摺交易往來明細查詢資料1 份附卷可稽（見警卷第10
      ～11頁），是以上列證人均因受不詳成年男女詐欺，陷於
      錯誤，而匯款至被告上開帳戶之事實，堪先認定。
    (二)則本案應審究者厥為：詐欺正犯所利用之被告上開帳戶，
      是否被告所自行提供，且不排斥供他人詐欺使用？
      1.衡諸常情，金融帳戶之存摺、印章、提款卡及密碼，為
        個人身分及財產權利之重要表徵，一般正常成年人應知
        妥善保存，以免遺失造成不便及困擾，若無特別原因，
        不至隨身攜帶，一旦發現失竊，則通常會掛失或報警，
        被告亦供稱：伊覺得存摺、印章、提款卡等物，應該要
        妥善保管等語（見本院卷第20頁）；惟被告無緣無故將
        上開帳戶存摺、印章、提款卡放在其機車椅墊下置物箱
        ，且陳稱該置物箱之鎖早已遭人破壞掉，其發現失竊後
        ，既未報警，亦未向銀行掛失，因為上開帳戶內沒有錢
        云云（見本院卷第19頁背面～第20頁），顯有違常情。
        被告嗣辯稱那些東西放在機車置物箱，是因為隨時有空
        要去臺灣銀行辦理更名，但沒有準備什麼時候去辦，就
        事先放在機車置物箱云云（見同上），復稱其上班時間
        不會有時間去辦，另其郵局帳戶已辦理更名，但當初沒
        有想到一起辦臺灣銀行帳戶更名，那些東西放在機車置
        物箱多久才失竊已經忘記了云云（見本院卷第62頁背面
        ～第63頁），亦自相矛盾，可見其陳稱將上開帳戶存摺
        、印章、提款卡放在其機車椅墊下置物箱之舉動，尋無
        合理解釋，難以遽信。又若其果真失竊且初不知應報警
        及掛失，惟至偵查中因已涉犯詐欺罪嫌，於檢察官訊問
        時，自無不向檢察官說明其冤屈及發現失竊情節之理；
        惟被告於偵訊中係稱於97年5 月中旬加油時發現失竊，
        竟於審理中稱係於臺灣銀行通知其帳戶凍結才知道失竊
        ，並承認於偵訊中向檢察官說謊，原因無法說明云云（
        見偵卷第6 頁、本院卷第19頁背面～第20頁），益見其
        所辯失竊情節非常可疑，應係卸責之詞。再觀諸前揭存
        摺交易往來明細查詢資料（見警卷第11頁），可知上開
        帳戶自97年4 月底至97年5 月23日有不明款項匯入之前
        ，餘額僅59元，堪認被告於97年5 月中旬至同年月23日
        間之某時，攜帶上開帳戶存摺、印章、提款卡，除交付
        與他人使用上開帳戶外，別無可能。
      2.從金融帳戶提款必須有正確密碼，有人於案發後隨即從
        被告上開帳戶中提款一空，有前揭存摺交易往來明細查
        詢資料可憑（見警卷第11頁），顯係得知其密碼。被告
        對此雖辯稱其將密碼寫在存摺上云云（見警卷第4 頁、
        本院卷第19頁背面），然而被告於97年9 月5 日偵訊中
        ，距離其所辯失竊時或被害人受詐欺時，已逾3 個月，
        被告仍可向檢察官陳明其提款卡密碼（見偵卷第6 頁）
        ，記憶清晰，可見顯無將密碼寫在存摺上之理，其所辯
        將密碼寫在存摺上云云，亦難採憑，是他人能知悉被告
        密碼而用以提款，無疑係由被告所告知。
      3.被告提供帳戶予他人使用，除有使自己身陷民刑訟累之
        虞外，亦有重新申請帳戶或掛失、補發之麻煩，不可能
        是平白提供帳戶，必能從其提供上開帳戶予他人使用之
        行為中，獲得對價。
      4.若該他人自行申請金融帳戶，只要憑真實身分證明文件
        ，毋須費用，可隨到隨辦，並無任何困難，故使用被告
        上開帳戶之目的，無非係躲避查緝而隱匿自己真實身分
        ，必有不法用途，且近年來，利用人頭帳戶詐欺之案件
        屢見不鮮，經政府、媒體、金融機構廣為宣導，已成為
        社會基本常識，被告乃正常成年人，衡情自有預見他人
        利用其帳戶極可能非用於正途，仍貪圖不詳對價而提供
        該帳戶，顯然對該他人詐欺犯罪之發生不違背其本意，
        而有幫助詐欺取財之不確定故意。
    (三)綜上所述，事證明確，被告所辯不可採，其提供帳戶幫助
      他人詐欺犯罪之犯行堪以認定，自應依法論科。
三、按刑法上所謂幫助他人犯罪，係指就他人之犯罪加以助力，
    使其易於實施之積極的或消極的行為而言，最高法院著有24
    年上字第3279號判例可稽。核被告以幫助詐欺取財之不確定
    故意，參與詐欺取財罪構成要件以外之行為，應係犯刑法第
    339 條第1 項詐欺取財罪之幫助犯，衡情惡性較正犯為輕，
    爰依同法第30條第2 項規定，就正犯之刑減輕之。幫助係從
    犯，係從屬於正犯而成立，刑法上既無「共同幫助」之情，
    當亦無「幫助共同」之可言，蓋幫助係從屬於正犯而成立，
    幫助一人為幫助，幫助二人、三人仍為幫助（臺灣高等法院
    暨所屬法院70年度法律座談會研討結果、司法院（70）廳刑
    一字第1104號研究意見參照）。被告以一提供帳戶之行為，
    幫助詐欺正犯為上述詐欺犯行而侵害數財產法益，不能重複
    評價，應認係想像競合犯，從一罪處斷。被告幫助詐欺正犯
    以其上開帳戶詐欺丙○○、戊○○部分，雖未經起訴，然與
    聲請簡易判決處刑部分有想像競合犯之裁判上一罪關係，應
    併為聲請（起訴）效力所及，基於審判不可分，自應由本院
    併予審判。
四、原審對被告論罪科刑，固非無見，惟原判決未及審酌被害人
    丙○○、戊○○部分，且原判決之量刑不備理由，尚有未洽
    。被告上訴雖無理由，仍應由本院將原判決撤銷改判。
五、爰審酌被告有施用毒品送觀察勒戒、違反商標法判處拘役59
    日易科罰金執行完畢之犯罪前科，有臺灣高等法院被告前案
    紀錄表附卷可參，素行非佳，又因貪失慮，竟將個人金融帳
    戶提供他人使用，幫助不法之徒藉此輕易詐取財物，足生助
    長詐欺歪風盛行、使檢警難以追查緝捕詐欺正犯、紊亂金融
    交易秩序、破壞社會治安及人際信賴關係等危害，造成多位
    被害人蒙受財產損失，況仍否認犯行、飾詞反覆，可見毫無
    悔意，犯後態度不良，惟念其僅為幫助犯等一切情狀，量處
    如主文第二項所示之刑，並諭知易科罰金之折算標準，以示
    懲儆。
六、應依刑事訴訟法第455 條之1 第3 項、第369 條第1 項前段
    、第364 條、第299 條第1 項前段，刑法第30條、第339 條
    第1 項、第55條、第41條第1 項前段、刑法施行法第1 條之
    1 ，判決如主文。
本案經檢察官陳啟能到庭執行職務
中    華    民    國    98    年    4     月    28    日
                  刑事第四庭    審判長法  官  莊鎮遠
                                      法  官  江振源
                                      法  官  蔡嘉裕
以上正本證明與原本無異。
不得上訴。
中    華    民    國    98    年    4     月    28    日
                                      書記官  許倬維
附錄論罪科刑法條：
刑法第339條第1項
意圖為自己或第三人不法之所有，以詐術使人將本人或第三人之
物交付者，處5 年以下有期徒刑、拘役或科或併科1 千元以下罰
金。
刑法第30條
幫助他人實行犯罪行為者，為幫助犯。雖他人不知幫助之情者，
亦同。
幫助犯之處罰，得按正犯之刑減輕之。


司法院資訊處製作；財團法人民間司法改革基金會備份。
